【裁判字號】    94,自,13
【裁判日期】    970912
【裁判案由】    詐欺
【裁判全文】
臺灣士林地方法院刑事判決                94年度自字第13號
自  訴  人  乙○○
代  理  人  陳德文律師
被      告  甲○○
選任辯護人  徐揆智律師
            林幸慧律師
            蕭明哲律師
上列被告因詐欺案件，經自訴人提起自訴，本院判決如下：
    主  文
甲○○無罪。
    理  由
一、自訴意旨略以：緣自訴人乙○○及兄李邦男（下稱自訴人兄
    弟）與案外人丙○○係好友，民國82年5 月間因丙○○向被
    告甲○○借款周轉，邀得自訴人兄弟同意，提供自訴人所屬
    南國旅行社股份有限公司所有如附表編號一、二所示之土地
    與建物，及自訴人之兄李邦男所有如附表編號三所示之建物
    ，設定各擔保新臺幣（下同）2,000 萬元債務之抵押權予被
    告，以擔保丙○○對被告之借款債務。嗣至85年10月間，因
    自訴人兄弟將上開不動產出賣予建設公司，經買方要求塗銷
    上開抵押權登記，因丙○○當時財務狀況不佳，欠自訴人金
    錢，而躲避自訴人，自訴人僅能向被告詢及丙○○對被告之
    借款債務多寡，經被告回復謊稱：須4 千萬元始能塗銷上開
    抵押權云云，自訴人礙於上揭土地已出賣，如不能按時塗銷
    抵押權將受鉅額違約處罰，且自忖丙○○尚欠自訴人錢，則
    丙○○有向被告借款4 千萬元，亦屬當然，不疑有他，依被
    告要求付出3 千萬元現金，並開出1 千萬元本票1 紙交付被
    告，被告乃於85年10月22日塗銷上揭抵押權登記。直至94年
    3 月間自訴人找到丙○○時，始知丙○○當年根本只獲准向
    被告借款數百萬元而已，丙○○並因此另案對被告提出詐欺
    及偽造文書告訴。被告前既知丙○○未向其借款4 千萬元，
    竟向自訴人詐騙，致自訴人陷於錯誤而代為清償，被告所為
    自屬詐欺行為，因認被告涉有刑法第339 條第1 項之詐欺取
    財罪嫌云云。
二、按詐欺罪兼有妨害處分意思自由及侵害財產權之性質，苟向
    本人施用詐術，而使第三人交付財物，本人及第三人均為直
    接被害人。本案依自訴意旨所訴，被告向自訴人詐稱案外人
    丙○○尚積欠借款4 千萬元，因而使自訴人代償3 千萬元，
    自訴人就本件自得提起自訴，被告辯稱因本案塗銷抵押權登
    記之不動產所有人非自訴人，即不得提起自訴云云，容有所
    誤，合先敘明。
三、按被告以外之人於審判外之言詞或書面陳述，除法律有規定
    者外，不得作為證據；又被告以外之人於審判外之陳述，雖
    不符合刑事訴訟法第159 條之1 至第159 條之4 之規定，但
    經當事人於審判程序同意作為證據，法院審酌該言詞陳述或
    書面陳述作成時之情況，認為適當者，亦得為證據。當事人
    、代理人或辯護人於法院調查證據時，知有同法第159 條第
    1 項不得為證據之情形，而未於言詞辯論終結前聲明異議者
    ，視為有前項之同意，刑事訴訟法第159 條第1 項及第159
    條之5 分別定有明文。查本判決下列所引用之各該被告以外
    之人於審判外之陳述，雖屬傳聞證據，惟均經當事人於本院
    準備程序及審判期日中表示無意見而不予爭執，且迄至言詞
    辯論終結前亦未再聲明異議，本院審酌此等證據資料製作時
    之情況，尚無違法不當及證明力明顯過低之瑕疵，亦認為以
    之作為證據應屬適當，故揆諸前開規定，爰逕依刑事訴訟法
    第159 條之5 規定，認前揭證據資料均例外有證據能力。又
    有證據能力之證據非謂對被告犯罪事實已具備相當之證明力
    ，僅足供本院判斷事實之真偽而已，合先敘明。
四、按犯罪事實應依證據認定之，無證據不得認定犯罪事實。又
    不能證明被告犯罪者，應諭知無罪之判決，刑事訴訟法第15
    4 條第2 項、第301 條第1 項分別定有明文。又自訴人之自
    訴係以使被告受刑事追訴為目的，是其陳述是否與事實相符
    ，仍應調查其他證據以資審認，始得為不利被告事實之認定
    。而認定被告有罪之事實，應憑證據，如未能發現相當之證
    據，或證據不足以證明，自不能以推測或擬制之方法以之為
    裁判基礎；且認定事實所憑之證據，其為訴訟上之證明，須
    達於通常一般之人均不致有所懷疑而得確信者，始得據為有
    罪之認定，倘其證明尚未達到此一程度，而有合理懷疑存在
    時，尚難為有罪之認定基礎；另茍積極之證據不足以為被告
    事實之認定，即應為被告有利之認定，更不必有何有利之證
    據。
五、自訴意旨認被告等涉犯詐欺取財罪嫌，無非以自訴人傳聞丙
    ○○於審判外之陳述、臺灣高等法院93年度上字第631 號民
    事判決、本院91年度拍字第2864號拍賣抵押物裁定、借據3
    紙，及如附表所示土地、建物之登記簿、異動登記簿等為其
    論據。訊據被告甲○○則堅決否認有何詐欺取財犯行，辯稱
    ：丙○○於85年間確實積欠借款達4 千萬元以上，其向自訴
    人轉知欠款金額並無不實，是丙○○事後向自訴人說謊等語
    。
六、經查：
（一）自訴人縱曾於審判外在94年3 月間聽聞丙○○陳稱渠僅向
      被告借款數百萬元云云，但丙○○為被告借款債務之當事
      人，渠在94年3 月間對外（含對自訴人在內）宣稱之借款
      債務金額多寡，乃渠一方對借款債務之主張，是否可信，
      尚涉及丙○○自己願否忠實承認債務並履行之個人誠信，
      已難憑丙○○審判外一己之主張，遽認系爭借款債務之金
      額，而為被告不利之認定。
（二）自訴人雖稱臺灣高等法院在93年度上字第631 號民事判決
      中，已實體上認定被告對丙○○之債權金額僅400 萬元或
      最寬鬆不過2 千多萬元，故被告向自訴人稱丙○○借款達
      4,000 萬元為詐欺云云，並舉該事件民事判決電腦繕本及
      聲請本院調取該民事事件卷宗查明以資佐證。然查：
      1.上開民事事件係因被告於92年間以丙○○積欠其借款債
        務4,910 萬元以上，向本院聲請裁定拍賣案外人謝月江
        所有提供擔保之抵押物獲准後，向本院民事執行處聲請
        強制執行，該謝月江所有之房地抵押物遭本院民事執行
        處以460 萬元拍定價格拍賣予第三人所有，案外人謝月
        江（下稱原告謝月江）除認彼所有之房地抵押權設定登
        記無效外，更認被告與丙○○間並無該4,910 萬元之借
        款債務存在，因而提起上開民事訴訟，依民事侵權行為
        及不當得利法則，訴請被告給付460 萬元（臺灣高等法
        院誤認訴訟標的金額為400 萬元）及法定遲延利息，此
        參該民事事件本院92年度訴字第368 號之一審民事判決
        ，及臺灣高等法院93年度上字第631 號之二審民事判決
        （下稱系爭高等法院民事判決）即知。
      2.系爭高等法院民事判決雖於理由第四之(四)點稱：被告對
        丙○○（判決理由中稱「陳要仲」）迄至83年1 月18日
        「至少」有400 萬元之借款債權存在等語，但經本院細
        繹此份判決理由全文，並調取該民事事件全案卷宗查核
        後，發現：此判決並未認定被告與丙○○迄83年1 月間
        之借款債權數額「僅有」400 萬元；相對地，反認為：
        (1)被告甲○○在該民事事件：依丙○○於82年3 月2
          日簽定之借據，主張丙○○有借款4,910 萬元；依
          丙○○於81年6 月10日出具之承諾書、支票影本等，
          主張至81年底兩人間有1 千餘萬元之債權債務關係；
          依銀行活期存款取款條、匯款申請書，主張兩人有
          1 千萬元債權債務關係等情，均堪採信。因此，並認
          被告與丙○○之間，至82年年底為止，確有數千萬元
          鉅額債權債務往來之事實（見系爭高等法院民事判決
          理由第四之(一)至(四)點）。
        (2)上述丙○○積欠被告之數千萬元鉅額債權債務，未見
          丙○○清償之證明（見系爭高等法院民事判決理由第
          五點）。
        (3)被告於92年間聲請拍賣原告謝月江所有而提供擔保之
          抵押物時，對丙○○之借款債權既然至少有400 萬元
          以上（依臺灣高等法院採信被告在該事件之主張，借
          款額高達4,910 萬元以上），則原告謝月江所有之抵
          押物遭拍賣縱損失400 萬元（按，實為460 萬元之誤
          寫），被告聲請拍賣原告謝月江所有提供擔保之抵押
          物，仍屬權利之正當行使，對謝月江並無侵權行為，
          或不當得利可言，並因而判決原告謝月江對被告如前
          述請求之訴無理由，予以駁回。
      3.綜上可知，自訴人所舉臺灣高等法院在93年度上字第63
        1 號民事判決或聲請調閱該事件之卷宗，經查明後，不
        僅不能證明被告對丙○○之借款債權，已經民事法院判
        決確定，認定金額僅有400 萬元或不過2 千多萬元而已
        ，依前所述，臺灣高等法院在此民事確定判決中，反而
        採信被告主張丙○○積欠被告至少4,910 萬元借款，且
        至92年間仍未清償之事實。是故，依此民事判決意旨，
        反足令本院產生合理懷疑，認被告辯稱：丙○○的確積
        欠借款超過4 千萬元，其85年間轉告自訴人借款債務達
        4 千萬元並非詐欺等情，並非虛罔。
（三）自訴人雖另舉被告所持以「陳要仲」（丙○○於84年6 月
      30日前之原名）、「丙○○」為借款人，金額分別為4,91
      0 萬元、5,000 萬元、6,000 萬元之借據影本3 紙，及本
      院91年度拍字第2864號拍賣抵押物裁定等，指稱：丙○○
      僅向被告借款數百萬元，該3 紙金額達上億元之借據均屬
      偽造，被告竟向法院聲請拍賣抵押物之強制執行，丙○○
      已於93年間向臺灣士林地方法院檢察署對被告提出詐欺及
      刑事告訴云云，但查：
      1.案外人丙○○固然先後於93年4 月29日及94年10月17日
        ，以被告甲○○偽造上開3 紙借據並持其中2 紙借據向
        法院聲請強制執行使法院陷於錯誤而詐取財物為由，向
        臺灣士林地方法院檢察署具狀而對被告提出偽造文書及
        詐欺之告訴與追加告訴，由臺灣士林地方法院檢察署以
        93年度偵字第8196號及95年度調偵字第155 號受理偵查
        ，並經同署以該偵查案件與自訴人自訴之本案有裁判上
        一罪關係，移請本院併入本案審理（見卷附併案卷影本
        ）。
      2.但查，自訴人所舉3 紙借據前經另案檢察官送請內政部
        警政署刑事警察局及法務部調查局鑑定後，認其中金額
        4,910 萬元之借據上金額處所捺之指紋，核與丙○○之
        左拇指指紋相符，另金額5,000 萬元及6,000 萬元之借
        據上金額處所捺之指紋，亦核與丙○○之左拇指指紋相
        符，其上「陳要仲」及「丙○○」之簽名字跡更與丙○
        ○於偵查中當庭書寫字跡及其自承為親簽字跡筆劃特徵
        相同等情，有內政部警政署刑事警察局94年12月21日刑
        紋字第0940189727號鑑驗書，及法務部調查局95年12月
        21日調科貳字第09500576270 號鑑定通知書附卷可按（
        見本院卷第223-224 頁、第281-283 頁），顯見自訴人
        所舉3 紙借據確由丙○○親自簽名及捺指印交與被告無
        誤。至借據上雖同時書有「陳要仲」、「丙○○」二姓
        名，惟被告已供稱：其因知悉丙○○曾改名，故要求於
        3 紙借據上同時簽立「陳要仲」及原名「丙○○」等語
        甚明，且查丙○○於80年8 月15日前之原名即為「丙○
        ○」，嗣於80年8 月15日改名為「陳要仲」後，迄84年
        6 月30日再改名回復為「丙○○」等情，有臺北市北投
        區戶政事務所96年7 月16日北市投戶字第09630747500
        號函及所檢附之戶籍謄本、姓名變更登記申請書等資料
        存於本院96年度訴字第386 號誣告案卷可參，並經本院
        調取該案卷宗查明。是丙○○於82年3 月2 日書立借據
        ，當時姓名已由「丙○○」改為「陳要仲」，被告知悉
        改名之情，因而要求丙○○簽立更名前後之姓名，以求
        擔保，與常情並不違背，自無損於丙○○於借據上簽名
        真正之可信性。
      3.自訴人所舉前開3 紙金額共計上億元之借據，乃案外人
        丙○○自己簽名、捺印而交與被告，已如前述，而丙○
        ○因明知該等借據係由本人於82年3 月2 日在臺北市北
        投區松林飯店內立據後交付被告，卻於93年4 月29日及
        94年10月17日向臺灣士林地方法院檢察署對被告提出偽
        造文書及詐欺之刑事告訴，此刑事告訴意圖使被告甲○
        ○受刑事處分，而虛構事實誣告被告等情，已經本院另
        於96年度訴字第386 號誣告案件中詳予查證，認定丙○
        ○犯刑法第169 條第1 項之誣告罪，事證明確，依法判
        決處有期徒刑1 年，減為有期徒刑6 月，有本院96年度
        訴字第386 號刑事判決電腦繕本存卷可考（見本院卷第
        305 頁以下），另經本院調取該誣告案件刑事卷宗查核
        無誤。
      4.綜上，自訴人所舉之3 紙借據均為案外人丙○○自己立
        據後交付被告持有，該3 紙借據更載明丙○○至82年3
        月2 日為止，共向被告借有上億元之借款債務，被告持
        該等借據，以丙○○之借款債務屆期未償為由，向法院
        聲請拍賣抵押物，本屬正當之權利行使行為。惟丙○○
        竟對被告提出刑事告訴，誣指借據乃被告偽造，被告聲
        請法院強制執行係詐欺取財云云，自訴人以丙○○誣告
        之舉，提出借據、本院拍賣抵押物裁定等為其佐證，實
        無從為被告不利之證明，反足以強化本院前述之合理懷
        疑，認被告與丙○○之間在85年間確有4 千萬元以上之
        債務，被告將此借款債務之情轉告自訴人知悉，並無詐
        欺可言。
（四）至自訴人另提出如附表所示土地建物登記簿、異動登記簿
      等（見本院卷第85頁以下），經核僅得能證明如附表所示
      之土地、建物，曾為被告與丙○○間之借款債務提供抵押
      權之擔保，並於85年間，因自訴人代丙○○清償債務而塗
      銷該抵押權登記等事實，惟尚無從證明被告有何詐欺自訴
      人之情。
九、綜上所述，自訴人所舉諸般證據，均不能證明被告有虛構事
    實或刻意隱匿重要交易事實而詐欺自訴人之犯行，相對反令
    本院產生合理之懷疑，認被告辯稱：是丙○○為避債而故意
    向自訴人謊稱欠被告借款金額，導致自訴人誤會被告詐欺等
    語，尚非虛罔。此外，復查無其他任何積極證據可資證明被
    告犯罪，自難以詐欺罪相繩，揆諸首開說明，自應為無罪之
    諭知。
十、至臺灣士林地方法院檢察署95年度調偵字第155 號併辦意旨
    略以：被告甲○○意圖為自己不法之所有，明知告訴人丙○
    ○（原名陳要仲）於82年3 月2 日並未向其借貸1 億1,000
    萬元，竟分別於91年12月間及92年5 月20日持偽造之借據2
    紙，作為其所享抵押權之債權證明文件，連同他項權利證明
    書等相關抵押權證件，向本院聲請裁定拍賣抵押物，使本院
    陷於錯誤而誤准為強制執行之裁定，因認被告涉有刑法第33
    9 條第1 項詐欺取財罪云云，惟本案自訴人自訴事實既屬不
    能證明，即與併辦意旨部分缺乏裁判上一罪之關係，無從併
    辦，應退還檢察官依法處理，末以敘明。
據上論斷，應依刑事訴訟法第343 條、第301 條第1 項，判決如
主文。
中    華    民    國    97    年    9    月    12    日
                  刑事第三庭審判長法  官  杜惠錦
                                  法  官
                                  法  官
附表
一、坐落臺北市○○區○○段4 小段107 、109 、114 、114-1
    地號土地
二、坐落臺北市○○區○○段4 小段107 、109 、114 地號土地
    上，建號臺北市○○區○○段4小段40251號之建物
三、坐落臺北市○○區○○段4 小段107 、109 、114 地號土地
    上，建號臺北市○○區○○段4 小段40221 、40240 、4024
    6 號之建物
以上正本證明與原本無異。
如不服本判決，應於收受送達後10日內向本院提出上訴書狀，其
未敘述上訴理由者，應於上訴期間屆滿後20日內向本院補提理由
書狀（均須按他造當事人之人數附繕本）。
                            書記官  陳玉瓊
中    華    民    國    97    年    9     月    12    日


司法院資訊處製作；財團法人民間司法改革基金會備份。
